ACORDAO-COMPLETO-2517035

ACÓRDÃO 1006/2022 ATA 4/2022 - PRIMEIRA CÂMARA

VISTOS, relatados e discutidos estes autos de tomada de contas especial instaurada pela Caixa Econômica Federal em desfavor de João Cordoval de Barros, ex-prefeito de Matias Cardoso/MG (gestões 2005/2008 e 2009/2012) , em razão da não consecução dos objetivos pactuados no Contrato de Repasse 024006099/2007 (Siconv 609898) , celebrado em 31/12/2007 com o Ministério do Turismo (MTur) , com vistas à execução de pavimentação asfáltica em vias municipais;
ACORDAM os ministros do Tribunal de Contas da União, reunidos em sessão da 1ª Câmara, diante das razões expostas pelo relator, em: 
9.1. julgar irregulares as contas do Sr. João Cordoval de Barros (XXX.048.176-XX) , com fundamento nos arts. 1º, inciso I; 16, inciso III, alíneas "b" e "c", da Lei 8.443/1992, c/c com os arts. 1º, inciso I, e 209, incisos II e III, do RI/TCU; 
9.2. condenar o responsável identificado no subitem anterior, com fundamento no art. 19, caput, da Lei 8.443/1992, c/c o art. 210 do Regimento Interno do TCU, ao pagamento das quantias abaixo relacionadas, com a fixação do prazo de 15 (quinze) dias, a contar da notificação, para comprovar, perante o Tribunal (art. 23, inciso III, alínea "a" da Lei 8.443/1992, c/c o art. 214, inciso III, alínea "a", do Regimento Interno) , o recolhimento da dívida aos cofres do Tesouro Nacional, atualizada monetariamente e acrescida dos juros de mora, calculados a partir das datas discriminadas até a data do recolhimento, na forma prevista na legislação em vigor:
	Valor original (R$) 
	Data da ocorrência

	21.366,72
	29/07/2011

	52.478,46
	25/11/2011

9.3. aplicar ao Sr. João Cordoval de Barros (XXX.048.176-XX) a multa prevista no art. 57 da Lei 8.443/92, c/c o art. 267 do RI/TCU, no valor de R$ 7.500,00 (sete mil e quinhentos reais) , fixandolhe o prazo de 15 (quinze) dias, a contar da notificação, para que comprove, perante o Tribunal (art. 214, inciso III, alínea "a", do Regimento Interno) , o recolhimento da dívida aos cofres do Tesouro Nacional, atualizada monetariamente desde a data deste acórdão até a do efetivo recolhimento, se for paga após o vencimento, na forma da legislação em vigor;
9.4. autorizar, desde logo, nos termos do art. 28, inciso II, da Lei 8.443/1992, a cobrança judicial das dívidas, caso não atendidas as notificações;
9.5. autorizar, desde logo, caso solicitado e o processo não tenha sido remetido para cobrança judicial, o pagamento das dívidas em até 36 (trinta e seis) parcelas mensais e consecutivas, nos termos do art. 26 da Lei 8.443/1992, c/c o art. 217 do Regimento Interno/TCU, fixando-se o vencimento da primeira parcela em 15 (quinze) dias, a contar do recebimento da notificação, e o das demais a cada mês, devendo incidir sobre cada valor mensal os correspondentes acréscimos legais, na forma prevista na legislação em vigor, sem prejuízo de alertar o responsável de que a falta de comprovação do recolhimento de qualquer parcela implicará o vencimento antecipado do saldo devedor;
9.6. enviar cópia deste acórdão ao responsável, à Caixa Econômica Federal e ao Ministério do Turismo, para conhecimento, e ao Procurador-Chefe da Procuradoria da República no Estado do Minas Gerais, nos termos do art. 16, § 3º, da Lei 8.443/1992, c/c o art. 209, § 7º, do Regimento Interno do TCU, para adoção das providências que considerar cabíveis.

Tomada de Contas Especial instaurada pela Caixa Econômica Federal, em razão da não comprovação da boa e regular aplicação de recursos públicos repassados ao Município de Matias Cardoso/MG, por força do Contrato de Repasse, firmado com o Ministério do Turismo.

Primeira Câmara

Município de Matias Cardoso/MG.

3. Interessados/Responsáveis:
3.1. Interessados: Caixa Econômica Federal (00.360.305/0001-04); Ministério do Turismo (05.457.283/0001-19).
3.2. Responsável: Joao Cordoval de Barros (XXX.048.176-XX).

13.1. Ministros presentes: Walton Alencar Rodrigues (Presidente), Vital do Rêgo (Relator) e Jorge Oliveira.
13.2. Ministro-Substituto convocado: Augusto Sherman Cavalcanti.

VITAL DO RÊGO

Adoto como parte do relatório a instrução elaborada pela Secretaria de Controle Externo de Tomada de Contas Especial (peça 76) , a seguir transcrita com os ajustes de forma pertinentes, a qual contou com a anuência de seus dirigentes (peças 77 e 78) :
1.	Trata-se de processo de Tomada de Contas Especial instaurado em desfavor do Sr. João Cordoval de Barros (XXX.048.176-XX) , ex-prefeito de Matias Cardoso/MG (gestões: 2005-2008 e 2009- 2012) em razão da não consecução dos objetivos pactuados no Contrato de Repasse 0240060-99/2007 - Siafi: 609.898 (peça 1, p. 36-43) , celebrado com o Ministério do Turismo, tendo por objeto a execução de pavimentação asfáltica em vias do município, com vigência estipulada para o período de 13/12/2007 a 30/3/2014.
HISTÓRICO 
2.      Os recursos previstos para implementação do objeto do referido Contrato de Repasse foram orçados no valor total de R$ 523.740,33, com a seguinte composição: R$ 36.240,33 de contrapartida da Contratada e R$ 487.500,00 à conta do Contratante, os quais foram transferidos à conta corrente vinculada ao Contrato de Repasse mediante a Ordem Bancária 20080B900381 (peça 1, p. 104) , de 5/6/2008. Do total transferido foi desbloqueado o valor de R$ 172.570,35, conforme "controle de desbloqueio" (peça 1, p. 70) , e quadro abaixo:
	Valor (R$) 
	Data

	45.039,40
	31/3/2011

	75.052,49
	29/7/2011

	52.478,46
	25/11/2011

	172.570,35
	Total

3.     	A instauração da presente Tomada de Contas Especial foi materializada pela não consecução dos objetivos pactuados, conforme consta do Parecer Consubstanciado - TCE (peça 1, p. 4-5) e do Relatório de TCE 140/2016 (peça 1, p. 94-97) , cujos excertos se transcrevem a seguir:
1.1 A execução do objeto iniciou em 2/7/2010, tendo sido executados 35,40% do total previsto para o contrato, correspondendo a R$ 185.380,12. Com a execução desse percentual, o objeto não pode cumprir com os objetivos previstos no plano de trabalho, não gerando, portanto, o benefício social esperado.
9. Na opinião deste Tomador de Contas Especial, os fatos apurados no processo indicam a ocorrência de prejuízo ao Erário oriundo da não conclusão do objeto pactuado, que não apresenta funcionalidade, o que motivou a instauração do processo de Tomada de Contas Especial, conforme previsto na alínea "a" do Inciso II do artigo 38 da IN/STN 01/1997.
4.	De acordo com o Relatório do Tomador de Contas Especial (peça 1, p. 94-97) e o Relatório de Auditoria n. 289/2017 (peça 1, p. 107-109) as irregularidades praticadas na aplicação dos recursos em questão cabem ao responsável João Cordoval de Barros (XXX.048.176-XX) , ex-prefeito de Matias Cardoso/MG (gestões: 2005-2008 e 2009- 2012) .
5.	No âmbito deste Tribunal o responsável foi citado por meio dos Ofícios 821/2017 e 60/2018 (peças 8, 9, 12 e 13) , em atenção à seguinte proposta de encaminhamento constantes da instrução constante da peça 4:
PROPOSTA DE ENCAMINHAMENTO
22.	Diante do exposto, e com base na delegação de competência do Relator contida no inciso II, do art. 1º, da Portaria MIN-VR 1, de 8/1/2015, submetemos estes autos à consideração superior com as seguintes propostas:
a) realizar a citação do responsável abaixo relacionado, com fundamento nos arts. 10, § 1º, e 12, incisos I e II, da Lei 8.443/1992 c/c o art. 202, incisos I e II, do RI/TCU, para que, no prazo de quinze dias, apresente alegações de defesa e/ou recolha aos cofres do Tesouro Nacional as quantias constantes do quadro abaixo, atualizadas monetariamente a partir das respectivas datas, até o efetivo recolhimento, abatendo-se na oportunidade a quantia eventualmente ressarcida, na forma da legislação em vigor, em decorrência de suas responsabilidades por suas condutas:
Responsável: João Cordoval de Barros (XXX.048.176-XX) , ex-prefeito de Matias Cardoso/MG (gestões: 2005-2008 e 2009-2012) 
Conduta: não comprovação da boa e regular aplicação de recursos públicos repassados ao Município de Matias Cardoso/MG, por força do Contrato de Repasse n. 0240060-99/2007 (Siafi: 609.898) , celebrado entre o Ministério do Turismo e o Município de Matias Cardoso/MG, com interveniência da Caixa Econômica Federal - CEF, tendo por objeto a "a transferência de recursos financeiros da União para a execução de Pavimentação Asfáltica em Vias Municipais", naquele município, devido a impugnação das despesas pela área de engenharia da CEF, em razão da execução parcial do objeto do convênio, bem como das seguintes irregularidades:
1.1 A execução do objeto iniciou em 02/07/2010, tendo sido executados 35,40% do total previsto para o contrato, correspondendo a R$ 185.380,12. Com a execução desse percentual, o objeto não pode cumprir com os objetivos previstos no plano de trabalho, não gerando, portanto, o benefício social esperado.
9. Na opinião deste Tomador de Contas Especial, os fatos apurados no processo indicam a ocorrência de prejuízo ao Erário oriundo da não conclusão do objeto pactuado, que não apresenta funcionalidade, o que motivou a instauração do processo de Tomada de Contas Especial, conforme previsto na alínea "a" do Inciso II do artigo 38 da IN/STN 01/1997. 
Norma infringida: IN/STN-MF n. 01, de 15/1/1997, Contrato de Repasse 0240060-99/2007 (Siafi: 609.898) 
Débito: 
	Valor (R$) 
	Data

	45.039,40
	31/3/2011 

	75.052,49
	29/7/2011 

	52.478,46
	25/11/2011 

	172.570,35
	Total

6.	Em cumprimento ao Despacho do Secretário da Secex/TO (peça 6) , datado de 4/9/2017, após serem frustradas as comunicações realizadas por meio dos ofícios acima discriminados, realizou-se a citação do responsável mediante o Edital de Citação 0022 (peça 15) , datado de 2/4/2018, publicado no D.O.U. de 5/4/2018 (peça 16) .
No entanto, o responsável não apresentou alegações de defesa e, muito menos, recolheu aos cofres públicos as quantias que lhe foram atribuídas.
Assim, na instrução à peça 22 foi encaminhada a seguinte proposta de mérito:
PROPOSTA DE ENCAMINHAMENTO
21.	Diante do exposto, submetemos os autos à consideração superior, propondo ao Tribunal:
a) considerar revel o Sr. João Cordoval de Barros (XXX.048.176-XX) , ex-prefeito de Matias Cardoso/MG, para todos os efeitos, dando-se prosseguimento ao processo, com fulcro no art. 12, § 3º, da Lei n. 8.443/92;
b) com fundamento nos arts. 1º, inciso I, 16, inciso III, alínea "c", § 2º, da Lei 8.443/92 c/c os arts. 19 e 23, inciso III, da mesma Lei, e com arts. 1º, inciso I, 209, inciso III, 210 e 214, inciso III, do Regimento Interno/TCU, que sejam julgadas irregulares as contas do Sr. João Cordoval de Barros (XXX.048.176-XX) , ex-prefeito de Matias Cardoso/MG, condenando-o ao pagamento das quantias constantes do quadro abaixo, com a fixação do prazo de quinze dias, a contar da notificação, para comprovar, perante o Tribunal (art. 214, inciso III, alínea "a", do Regimento Interno) , o recolhimento da dívida aos cofres do Tesouro Nacional, atualizada monetariamente e acrescidas dos juros de mora, calculados a partir das respectivas datas, até a data do efetivo recolhimento, na forma prevista na legislação em vigor:
	Valor (R$) 
	Data

	45.039,40
	31/3/2011 

	75.052,49
	29/7/2011 

	52.478,46
	25/11/2011 

           Valor atualizado monetariamente acrescido dos juros de mora até 22/7/2018: R$ 296.805,98.
c) aplicar ao Sr. João Cordoval de Barros (XXX.048.176-XX) a multa prevista no art. 57 da Lei 8.443/92 c/c o art. 267 do RI/TCU, fixando-lhe o prazo de quinze dias, a contar da notificação, para que comprove, perante o Tribunal (art. 214, III, a, do Regimento Interno do TCU) , o recolhimento da dívida aos cofres do Tesouro Nacional, atualizada monetariamente desde a data do acórdão que vier a ser proferido por este Tribunal até a do efetivo recolhimento, se pagas após o vencimento, na forma da legislação em vigor;
 d) autorizar, desde logo, a cobrança judicial das dívidas, caso não atendidas as notificações, na forma do disposto no art. 28, inciso II, da Lei nº 8.443/92;
e) autorizar, desde que solicitado pelo responsável, o pagamento das dívidas acima em até 36 (trinta e seis) parcelas mensais e consecutivas, nos termos do art. 26 da Lei 8.443/1992 c/c o art. 217 do Regimento Interno, fixando-lhes o prazo de quinze dias, a contar do recebimento da notificação, para comprovarem perante o Tribunal o recolhimento da primeira parcela, na forma prevista na legislação em vigor;
f) encaminhar cópia da deliberação ao Procurador-Chefe da Procuradoria da República em Minas Gerais, nos termos do § 3º do art. 16 da Lei 8.443/1992 c/c o § 7º do art. 209 do Regimento Interno do TCU, para adoção das medidas cabíveis; e comunicar-lhe que o relatório e o voto que a fundamentarem podem ser acessados por meio do endereço eletrônico www.tcu.gov.br/acordaos e que, caso haja interesse, o Tribunal pode enviar-lhe cópia desses documentos sem qualquer custo.
g) enviar cópia do Acórdão que vier a ser proferido à Caixa Econômica Federal e aos responsáveis, para ciência, informando que a presente deliberação, acompanhada do Relatório e do Voto que a fundamenta, está disponível para a consulta no endereço www.tcu.gov.br/acordaos, além de esclarecer que, caso requerido, o TCU poderá fornecer sem custos as correspondentes cópias, em mídia impressa.
A proposta obteve a concordância dos titulares da D4 e Secex-TCE (peças 24-25) , mas foi rejeitada pelo MPTCU que sugeriu (peça 25) , preliminarmente, que a Caixa Econômica Federal informasse a esta Corte se a parcela executada do objeto do Contrato de Repasse 0240060-99/2007 apresenta funcionalidade e/ou pode ser usufruída pela população municipal. Também solicitou que o Município de Matias Cardoso/MG informasse se a pavimentação de trechos de ruas nas comunidades de Lagedão (Avenida Ary Garcia, Rua do Campo, Rua do Gama e Rua Horizonte do Gama) , Lagedinho (Avenida Pedro José de Sá) e Gado Bravo (Avenida Cecília de Abreu) , realizada com recursos do Contrato de Repasse 0240060-99/2007, trouxe benefícios para a população municipal.
O Relator, mediante o despacho exarado na peça 26, concordou com o MPTCU e decidiu:
Assim sendo, por considerar pertinentes os apontamentos do representante do MPTCU constantes da peça 25, determino o retorno dos autos à Secex/TCE a fim de que adote as medidas saneadoras ofertadas pelo Parquet de Contas, nos seguintes termos: 
a) a realização de diligência junto à Caixa Econômica Federal, para que informe a esta Corte, no prazo de 15 dias, se a parcela executada do objeto do Contrato de Repasse 0240060-99/2007 apresenta funcionalidade e/ou pode ser usufruída pela população municipal; 
b) a realização de diligência junto à Prefeitura Municipal de Matias Cardoso/MG, para que informe a esta Corte, no prazo de 15 dias, se foi devidamente concluída a pavimentação de trechos de ruas nas comunidades de Lagedão (Avenida Ary Garcia, Rua do Campo, Rua do Gama e Rua Horizonte do Gama) , Lagedinho (Avenida Pedro José de Sá) e Gado Bravo (Avenida Cecília de Abreu) , realizada com recursos do Contrato de Repasse 0240060-99/2007, encaminhando para tanto a documentação comprobatória pertinente, a exemplo de registros fotográficos, notas fiscais e medições correspondentes; e 
c) após as respostas às diligências, a notificação do responsável, para que, caso queira, se manifeste sobre os novos elementos juntados aos autos, em respeito aos princípios do contraditório e da ampla defesa.
As diligências foram cumpridas por meio do Ofício 3618/2018-TCU/Secex-TCE, de 21/12/2018 (peça 27) e do Ofício 3619/2018-TCU/Secex-TCE, de 21/12/2018 (peça 28) .
Em resposta a Caixa Econômica Federal enviou o Oficio 0077/2019/REGOV/MO (peça 31) esclarecendo que o percentual executado das obras objeto do contrato de repasse 0.240.060-99/2007, sob os aspectos técnicos de engenharia, não confere funcionalidade ao empreendimento e não produz os benefícios sociais almejados, conforme Parecer Consubstanciado - TCE, documento que instrui o processo de Tomada de Contas Especial.
A seu turno, mediante o Oficio Gab.  016/2020 (peça 38) o Município de Matias Cardoso/MG esclareceu que a obra de pavimentação de trechos de ruas nas Comunidades de Lagedão (Av. Ary Garcia, Rua do Campo, Rua do Gama e Rua Horizonte do Gama) ; Lagedinho (Av. Pedro José de Sé) , e Gado Bravo (Av. Cecília de Abreu) objetos do Contrato de Repasse 0240060-99/2007, assinado em 31/12/2007, não foram devidamente concluídas, sendo que a administração que assumiu a Prefeitura Municipal de Matias Cardoso, em 1/1/2013, após levantamentos contábil, financeiro e dos dados da situação do Contrato de Repasse 0240060-99/2007, não encontrou funcionalidade da obra.
Em cumprimento ao despacho do Relator, o responsável João Cordoval de Barros (XXX.048.176-XX) foi notificado dos novos elementos juntados aos autos para que, querendo, se manifestasse, em respeito aos princípios do contraditório e da ampla defesa. As notificações se processaram por meio das seguintes comunicações processuais:
	Comunicação
	Data de expedição
	Peça
	Origem do endereço
	Data da ciência ou motivo da devolução
	Peça da ciência

	Ofício 25845/2021-Secomp-4
	16/06/2021
	46
	Receita Federal
	1/7/2021
	49

	Ofício 30527/2021-Secomp-4
	16/06/2021
	47
	Renach
	Mudou-se
	Não houve

Conforme Despacho de Conclusão das Comunicações Processuais (peça 51) , as providências inerentes às comunicações processuais foram concluídas. 
Transcorrido o prazo regimental, o responsável João Cordoval de Barros (XXX.048.176-XX) , notificado dos novos elementos juntados aos autos, permaneceu, mais uma vez silente, devendo ser considerado revel, nos termos do art. 12, § 3º, da Lei 8.443/1992.
A seguir passa-se a reanálise da TCE em função dos nos novos elementos juntados aos autos e da revelia do responsável arrolado nos autos.
EXAME TÉCNICO
 Preliminarmente, cumpre tecer breves considerações sobre a forma como são realizadas as comunicações processuais no TCU. A esse respeito, destacam-se o art. 179, do Regimento Interno do TCU (Resolução 155, de 4/12/2002) e o art. 4º, inciso III, § 1º, da Resolução TCU 170, de 30 de junho de 2004, in verbis:
Art. 179. A citação, a audiência ou a notificação, bem como a comunicação de diligência, farse-ão:
I - mediante ciência da parte, efetivada por servidor designado, por meio eletrônico, fac-símile, telegrama ou qualquer outra forma, desde que fique confirmada inequivocamente a entrega da comunicação ao destinatário;
II - mediante carta registrada, com aviso de recebimento que comprove a entrega no endereço do destinatário;
III - por edital publicado no Diário Oficial da União, quando o seu destinatário não for localizado.
 (...) 
Art. 3º As comunicações serão dirigidas ao responsável, ou ao interessado, ou ao dirigente de órgão ou entidade, ou ao representante legal ou ao procurador constituído nos autos, com poderes expressos no mandato para esse fim, por meio de:
I - correio eletrônico, fac-símile ou telegrama;
II - servidor designado;
III - carta registrada, com aviso de recebimento;
IV - edital publicado no Diário Oficial da União, quando o seu destinatário não for localizado, nas hipóteses em que seja necessário o exercício de defesa.
Art. 4º. Consideram-se entregues as comunicações:
I - efetivadas conforme disposto nos incisos I e II do artigo anterior, mediante confirmação da ciência do destinatário;
II - realizadas na forma prevista no inciso III do artigo anterior, com o retorno do aviso de recebimento, entregue comprovadamente no endereço do destinatário;
III - na data de publicação do edital no Diário Oficial da União, quando realizadas na forma prevista no inciso IV do artigo anterior.
§ 1º O endereço do destinatário deverá ser previamente confirmado mediante consulta aos sistemas disponíveis ao Tribunal ou a outros meios de informação, a qual deverá ser juntada ao respectivo processo.
 (...) 
Bem se vê, portanto, que a validade da citação via postal não depende de que o aviso de recebimento seja assinado pelo próprio destinatário da comunicação, o que dispensa, no caso em tela, a entrega do AR em "mãos próprias". A exigência da norma é no sentido de o Tribunal verificar se a correspondência foi entregue no endereço correto, residindo aqui a necessidade de certeza inequívoca. 
Não é outra a orientação da jurisprudência do TCU, conforme se verifica dos julgados a seguir transcritos:
São válidas as comunicações processuais entregues, mediante carta registrada, no endereço correto do responsável, não havendo necessidade de que o recebimento seja feito por ele próprio (Acórdão 3648/2013-TCU-Segunda Câmara, Relator Min. José Jorge) ;
É prescindível a entrega pessoal das comunicações pelo TCU, razão pela qual não há necessidade de que o aviso de recebimento seja assinado pelo próprio destinatário. Entregandose a correspondência no endereço correto do destinatário, presume-se o recebimento da citação. (Acórdão 1019/2008-TCU-Plenário, Relator Min. Benjamin Zymler) ;
As comunicações do TCU, inclusive as citações, deverão ser realizadas mediante Aviso de Recebimento - AR, via Empresa Brasileira de Correios e Telégrafos, bastando para sua validade que se demonstre que a correspondência foi entregue no endereço correto. (Acórdão 1526/2007-TCU-Plenário, Relator Min. Aroldo Cedraz) .
A validade do critério de comunicação processual do TCU foi referendada pelo Supremo Tribunal Federal, nos termos do julgamento do MS-AgR 25.816/DF, por meio do qual se afirmou a desnecessidade da ciência pessoal do interessado, entendendo-se suficiente a comprovação da entrega do "AR" no endereço do destinatário:
Ementa: agravo regimental. Mandado de segurança. Desnecessidade de intimação pessoal das decisões do tribunal de contas da união. art. 179 do regimento interno do TCU. Intimação do ato impugnado por carta registrada, iniciado o prazo do art. 18 da lei nº 1.533/51 da data constante do aviso de recebimento. Decadência reconhecida. Agravo improvido.
O envio de carta registrada com aviso de recebimento está expressamente enumerado entre os meios de comunicação de que dispõe o Tribunal de Contas da União para proceder às suas intimações.
O inciso II do art. 179 do Regimento Interno do TCU é claro ao exigir apenas a comprovação da entrega no endereço do destinatário, bastando o aviso de recebimento simples. 
Da revelia do responsável João Cordoval de Barros (XXX.048.176-XX) .
Nesse contexto, p Sr. João Cordoval de Barros (XXX.048.176-XX) foi citado por meio dos Ofícios 821/2017 e 60/2018 (peças 8, 9, 12 e 13) , citação concretizada mediante o Edital de Citação 0022 (peça 15) , datado de 2/4/2018, publicado em D.O.U, de 5/4/2018 (peça 16) , não tendo, porém, o responsável, apresentado suas alegações de defesa e nem recolhido aos cofres públicos o débito devido.
Nos processos do TCU, a revelia não leva à presunção de que seriam verdadeiras todas as imputações levantadas contra os responsáveis, diferentemente do que ocorre no processo civil, em que a revelia do réu opera a presunção da verdade dos fatos narrados pelo autor (Acórdão 1009/2018-TCU-Plenário, Relator Min. Bruno Dantas; 2369/2013 - TCU - Plenário, Relator Min. Benjamin Zymler e 2449/2013 - TCU - Plenário, Relator Min. Benjamin Zymler) . Dessa forma, a avaliação da responsabilidade do agente não pode prescindir da prova existente no processo ou para ele carreada. Contudo, A falta de apresentação de alegações de defesa pelo responsável tem duplo efeito: torna-o revel e gera presunção relativa de veracidade das alegações de fato consignadas na instrução (art. 344 da Lei 13.105/2015 - CPC) . Escapam dessa presunção apenas as situações descritas no art. 345 da referida lei, em especial a identificação de que as alegações formuladas são inverossímeis ou estão em contradição com prova dos autos (Acórdão 3889/2017-TCU-Primeira Câmara, Relator Ministro Walton Alencar Rodrigues) .
Mesmo as alegações de defesa não sendo apresentadas, considerando o princípio da verdade real que rege esta Corte, procurou-se buscar, em manifestações da responsável na fase interna desta Tomada de Contas Especial, se havia algum argumento que pudesse ser aproveitado a seu favor. 
	No entanto, o responsável não se manifestou na fase interna, não havendo, assim, nenhum argumento que pudesse vir a ser analisado e posteriormente servir para afastar as irregularidades apontadas.
Não obstante, foi realizada diligência saneadora à Caixa Econômica Federal acerca da execução física das obras, que enviou o Oficio 0077/2019/REGOV/MO (peça 31) esclarecendo que o percentual executado das obras objeto do contrato de repasse 0.240.060-99/2007, sob os aspectos técnicos de engenharia, não confere funcionalidade ao empreendimento e não produz os benefícios sociais almejados, conforme Parecer Consubstanciado - TCE, documento que instrui o processo de Tomada de Contas Especial.
Também o Município de Matias Cardoso/MG esclareceu que a obra de pavimentação de trechos de ruas nas Comunidades de Lagedão (Av. Ary Garcia, Rua do Campo, Rua do Gama e Rua Horizonte do Gama) ; Lagedinho (Av. Pedro José de Sé) , e Gado Bravo (Av. Cecília de Abreu) objetos do Contrato de Repasse 0240060-99/2007, assinado em 31/12/2007, não foram devidamente concluídas, sendo que a administração que assumiu a Prefeitura Municipal de Matias Cardoso, em 1/1/2013, após levantamentos contábil, financeiro e dos dados da situação do Contrato de Repasse 0240060-99/2007, não encontrou funcionalidade da obra.
A resposta da Caixa Econômica Federal foi desfavorável às contas do ex-prefeito João Cordoval de Barros (XXX.048.176-XX) , visto que sob os aspectos técnicos de engenharia considerou que as obras não conferiram funcionalidade ao empreendimento e não produziram os benefícios sociais almejados. Na percepção do Município de Matias Cardoso-MG as obras não foram concluídas na época não encontrando funcionalidade.
O responsável foi notificado para, querendo, se manifestasse, em respeito aos princípios do contraditório e da ampla defesa. Contudo, notificado dos novos elementos juntados aos autos, permaneceu, mais uma vez silente, devendo ser considerado revel, nos termos do art. 12, § 3º, da Lei 8.443/1992.
Não há dúvida de que as obras não foram completamente executadas. Isso está claro no Relatório de Acompanhamento de Engenharia - RAE, datado de 23/9/2011 (peça 1, p. 66-68) indica:
	Serviços
	Previsto (R$) 
	Realizado (R$) 
	Percentual (%) 

	Serviços preliminares
	450,00
	450,00
	100

	Pavimentação
	436.893,51
	183.688,56
	42,04

	Serviços complementares
	10.064,00
	0,00
	0,00

	Drenagem
	76.332,62
	1.241,56
	1,63

	TOTAL
	523.740,13
	185.380,12
	
As respostas da Caixa e do Município de Matias Cardoso/MG são harmônicas no sentido de que os serviços realizados não atingiram a funcionalidade e/ou não proporcionaram benefício social aos munícipes. Do quadro acima se observa que foram executados 42,04% da pavimentação das obras o que aparentemente confirmaria as afirmações da Caixa e do município.
Por outro lado, o quadro também revela que dos R$ 185.380,12 desbloqueados pela Caixa, em torno de 99,09% do realizado, R$ 183.688,56 foram aplicados em serviços de pavimentação, de modo que a resposta da Caixa [e do município] encontra-se em aparente contradição com o que os dados contidos no quadro extraído do RAE, datado de 23/9/2011, estão a indicar.
Segundo o MPTCU (peça 25) , fundamentado no referido RAE, a qualidade de execução da obra era "satisfatória" (peça 1, p. 67) . Acrescenta que os relatórios fotográficos anexos aos quatro relatórios de fiscalização mostram algumas das ruas que teriam sido beneficiadas com os serviços de pavimentação  (peça 1, pp. 57, 60/1, 64/5 e 68) . Consoante, ainda, o MPTCU, esses elementos indicam que a parcela executada da obra pode estar gerando benefícios para a coletividade, na medida em que houve o atesto de serviços de pavimentação em ao menos alguns trechos viários.
Do exposto, tecnicamente a dúvida lançada pelo MPTCU não foi adequadamente dirimida pela Caixa e pelo Município de Matias Cardoso/MG. Na realidade, a negativa da Caixa sobre a funcionalidade/utilidade dos serviços executados vai de encontro às ponderações do Parquet, pois descartam qualquer possibilidade de benefício à coletividade com os recursos aplicados, não obstante, realmente, o relatórios fotográficos pertinentes aos relatórios de acompanhamento de engenharia apresentem algumas fotos indicando ruas que receberam pavimento asfáltico (ver relatórios fotográficos à peça 1, p. 57, 60/1, 64/5 e 68) . 
Dessa forma, é preciso examinar com mais cautela cada RAE e respectivo relatório fotográfico para verificar o estágio/fase dos serviços realizados e aferidos pela Caixa e definir, realmente, se foram colocados o pavimento asfáltico [camada de asfalto sobre a base terraplenada] que poderia garantir a funcionalidade dos serviços executados, conforme pretende o MPTCU ver elucidado de acordo com a jurisprudência que cita em seu Parecer.
Relatório de Acompanhamento de Engenharia - RAE, datado de 20/7/2010 (peça 1, p. 66-68) 
Esse relatório representa os serviços aferidos pela Caixa Econômica Federal e trata da pavimentação asfáltica de ruas nos Distritos de Lagedão, Lagedinho e Gado Bravo no Município de Matias Cardoso/MG. Segundo o RAE a inspeção da Caixa ocorreu em 26/7/2010 cerca de um mês depois do início das obras em 30/6/2010 (peça 1, p. 55) . No campo observações o engenheiro da Caixa registrou:
Devido às alterações ocorridas no processo, procedemos a aferição como referência a planilha orçamentária da Prefeitura Municipal. Conforme informação obtida junto à Prefeitura Municipal, os serviços realizados, a serem mensurados, foram realizados no Distrito de Gado Bravo. Deslocamos até a localidade de Gado Bravo e conforme verificamos "in loco", foram executados serviços de pavimentação asfáltica na Av. Cecília de Abreu, há cerca de 02 anos atrás, sendo que a pavimentação existente encontra-se bastante danificada. Em face a isto consideramos executados/mensurados uma parte da pavimentação da Av. Cecília de Abreu, onde os serviços executados podem ser considerados.
Do exposto acima, sobretudo em razão das alterações mencionadas pelo engenheiro da Caixa, sem o auxílio do projeto básico, planilha orçamentária e/ou medições da empresa [aferidas pela Caixa] não é possível concluir realmente que tipo de serviço foi realizado especificamente na Rua Cecília de Abreu, Distrito de Gado Bravo. As fotos podem representar os serviços que, segundo o engenheiro, já estavam executados [há mais de dois anos] antes da intervenção da empreiteira iniciada em junho de 2010. Também podem indicar que a módica quantia de R$ 8.413,76 foi utilizada na colocação da placa de obras no local (foto 1; peça 1, p. 57) e de pavimento/material betuminoso nos locais que se encontravam danificados. Nesse caso, não se trataria de pavimentação asfáltica e sim reparo asfáltico [equivalente aos serviços "tapa buraco" já conhecido desta Corte]. Dessa forma, em função da falta de elementos mais sólidos [projetos alterados, planilhas orçamentárias e medições] e, em decorrência do tempo, interpretaremos os dados favoravelmente ao responsável, no sentido de acolher a quantia despendida de R$ 8.413,76 aplicada no objeto conveniado, visto que os serviços foram reconhecidos pelo engenheiro da Caixa.
Relatório de Acompanhamento de Engenharia - RAE, datado de 4/3/2011 (peça 1, p. 58-59) 
Oito meses depois do primeiro RAE, a Caixa elaborou o RAE datado de 4/3/2011, cuja inspeção da engenharia ocorreu em 4/3/2011, e registrou que o item Pavimentação evoluiu para R$ 47.979,46. 
Referido RAE é extremamente superficial, pois não indica em quais subitens da PAVIMENTAÇÃO foram aplicados os recursos. Não seria tecnicamente possível a colocação de pavimento asfáltico antes da realização dos serviços de terraplenagem de sub-base e base. Em regra, a colocação da camada asfáltica [que garante a fruição do serviço] ocorre depois dos serviços de terraplenagem. Dessa forma, não há elementos técnicos [projeto básico, planilhas orçamentária e medições] que indiquem os quantitativos aplicados nesses serviços e, principalmente, o quantitativo [físico e financeiro] de pavimento asfáltico aplicado.
Segundo o campo observações do referido RAE, tem-se que:
Mensurados serviços executados nos Distritos de Lagedão e Lagedinho.
Em decorrência do projeto do Distrito de Lagendinho não estar bem caracterizado, esclarecemos que a Av. Pedro José de Sá possui 02 pistas, sendo que será beneficiado no 1º trecho a pista do lado esquerdo até o ponto onde a mesma encontra-se pavimentada com paralelepípedo, como observação salientamos que do lado direito deste trecho a pista já está pavimentada com paralelepípedo. No 2º trecho será beneficiada a pista do lado direito após o término da pavimentação em paralelepípedo deste lado. Ressaltamos que na véspera da visita nas localidades de Lagedão e Lagedinho ocorreu forte chuva na região, ocasionando estragos na obra, como podemos verificar no relatório fotográfico.
Bem se vê que o engenheiro da Caixa afirma que nessa medição não foram executados serviços de colocação de pavimento asfáltico, com o relatório fotográfico (peça 1, p. 60-61) fundamentando suas afirmações e, de fato, mostrando a realização de serviços apenas de terraplenagem [fase anterior aos serviços de colocação da camada asfáltica] danificados pelas chuvas. 
De todo o exposto, conclui-se que a quantia de R$ 40.015,72 [R$ 47.979,48 do segundo RAE menos R$ 7.963,76 do primeiro RAE] foi aplicada em serviços de terraplenagem danificados pelas chuvas, não se atingindo, na Av. Ary Garcia, Rua do Campo, Rua do Gama, no Distrito de Lagedão, bem como na Rua Pedro José de Sá no Distrito de Lagedinho, qualquer funcionalidade da parcela executada, haja vista a não colocação de pavimento asfáltico nesses logradouros, total ou parcialmente.
Relatório de Acompanhamento de Engenharia - RAE, datado de 18/7/2011 (peça 1, p. 62-63) 
Quatro meses depois do segundo RAE, a Caixa elaborou o RAE datado de 18/7/2011, cuja inspeção da engenharia ocorreu em 15/7/2011, registrando que o item Pavimentação evoluiu para R$ 127.314,66, com início de serviços de drenagem da ordem de R$ 1.241,56 (peça 1, p. 62) .
Segundo o campo observações do referido RAE, tem-se que:
Mensurados serviços nas 03 localidades: Lagedão, Lagedinho e Gado Bravo.
O proponente deverá reapresentar o BM com as adequações necessárias.
No RAE não se indicam quais seriam essas "adequações necessárias", mas tão somente que foram realizados/medidos serviços nos Distritos de Lagedão, Lagedinho e Gado Bravo.
O relatório fotográfico desse RAE mostra que os recursos foram aplicados na terraplenagem da Av. Ary Garcia, Rua do Campo, Travessa Rua do Gama, e Rua Horizonte do Gama, no Distrito de Lagedão. Da mesma forma, foram realizados serviços de terraplenagem na Av. Pedro José de Sá no Distrito de Lagedinho e Av. Cecília de Abreu no Distrito de Galo Bravo.
Portanto, conclui-se que a quantia de R$ 79.335,18 [R$ 127.314,66 do terceiro RAE menos R$ 47.979,48 do segundo RAE] foi distribuída em serviços de terraplenagem em diversos logrados, não garantindo até então, nos logradouros acima identificados, qualquer funcionalidade da parcela executada, haja vista a não colocação de pavimento asfáltico, total ou parcialmente. Por via de consequência, sobretudo considerando o estágio inicial, a quantia de R$ 1.241,56 não proporcionou funcionalidade da parcela aplicada nos serviços de drenagem.
Relatório de Acompanhamento de Engenharia - RAE, datado de 23/9/2011 (peça 1, p. 66-67) 
Dois meses depois do terceiro RAE, a Caixa elaborou o RAE datado de 23/9/2011, cuja inspeção da engenharia ocorreu em 20/9/2011, registrando que o item Pavimentação evoluiu para R$ 183.688,56, mantendo-se os serviços de drenagem da ordem de R$ 1.241,56 (peça 1, p. 66) .
Segundo o campo observações do referido RAE, tem-se que:
Mensurados serviços na localidade Lagedão.
O proponente deverá reapresentar o BM com as adequações necessárias, bem como memória de cálculo.
Mais uma vez o RAE não indica quais seriam essas "adequações necessárias", mas tão somente que foram realizados/medidos serviços no Distrito de Lagedão, excluindo-se, portanto, as ruas dos Distritos de Lagedinho e Gado Bravo.
O relatório fotográfico desse RAE mostra que os recursos foram aplicados na finalização da terraplenagem e colocação de pavimento asfáltico na Av. Ary Garcia, Rua do Campo, Travessa Rua do Gama, e Rua Horizonte do Gama, no Distrito de Lagedão o que, de acordo com a jurisprudência desta Corte, é indicativo de funcionalidade e suficiente para proporcionar o benefício social àquela comunidade e municipalidade. 
Portanto, conclui-se que a quantia de R$ 56.373,90 [R$ 183.688,56 do quarto RAE menos R$ 127.314,66 do terceiro RAE] foi aplicada em serviços de colocação de pavimento asfáltico, ou seja, a camada de asfalto protetora dos serviços antecedentes (terraplenagem, base, sub-base, etc.) conferindo, de acordo com a jurisprudência desta Corte, funcionalidade da parcela aplicada.
Nesse contexto, tem-se que R$ 56.373,90 foram aplicados nos serviços finais de pavimentação, ou seja, colocação da camada de pavimento na Av. Ary Garcia, Rua do Campo, Travessa Rua do Gama, e Rua Horizonte do Gama, no Distrito de Lagedão, alcançando funcionalidade e proporcionando benefício social à população daquela municipalidade. 
Em relação à diferença aplicada de R$ 127.314,66 [R$ 183.688,56 - R$ 56.373,90] não há informações precisas se produziu, ou não, benefícios à população de Matias Cardoso/MG, considerando a ausência de evidências sólidas. Isso porque não se tem informações do avanço físico e financeiro de cada etapa das obras em cada rua/logradouro, elementos que poderiam ser extraídos do projeto básico/alterado/executivo, da planilha orçamentária e das medições da empreiteira aferidas pela Caixa. 
Ante todo o exposto, em razão de fatos ocorridos há mais de 10 anos, da ausência de documentos mais consistentes [projetos básicos, planilhas orçamentárias, medições e até mesmo diário de obras da empresa contratada], considerando a busca da decisão mais justa, no sentido de evitar o prejuízo ao erário de um lado, mas também o enriquecimento indevido da União, além de levar em conta, ainda, o desinteresse demonstrado pelo responsável em contribuir para o deslinde desta TCE, opinamos no sentido de que a quantia de R$ 106.044,94 possa ser abatida do débito do ex-prefeito, pelas seguintes razões:
a) R$ 8.413,76 utilizados em serviços especificamente de reparos de asfalto na Rua Cecília de Abreu no Distrito de Gado Bravo, considerado como aplicados no objeto conveniado pelo engenheiro da Caixa, de acordo com o Relatório de Acompanhamento de Engenharia - RAE, datado de 20/7/2010 (peça 1, p. 66-68) ;
b) R$ 40.015,72 aplicados em serviços de terraplenagem na Av. Ary Garcia, Rua do Campo, Rua do Gama, no Distrito de Lagedão, bem como na Rua Pedro José de Sá no Distrito de Lagedinho de acordo com o Relatório de Acompanhamento de Engenharia - RAE, datado de 4/3/2011 (peça 1, p. 58-59) . Neste caso, consideramos a parcela em função de que houve danos, obviamente com perda de serviços, provocados por fatores alheios à vontade humana. Ademais, parte dessa quantia foi aplicada na terraplenagem dos logradouros do Distrito de Lagedão, visto que, conforme veremos adiante, obviamente deve ter sido aproveitada/refeita/recalculada na colocação do pavimento asfáltico, garantindo a funcionalidade desses logradouros; não temos números exatos, mas podemos considerar as perdas e refazimento de serviços que oneraram o orçamento ajustado ao município;
c) R$ 56.373,90 aplicados em serviços de colocação de pavimento asfáltico, ou seja, a camada de asfalto protetora dos serviços antecedentes (terraplenagem, base, sub-base, etc.) conferindo, de acordo com a jurisprudência desta Corte, funcionalidade da parcela aplicada. Além disso, deve-se reconhecer a regularidade das despesas concernentes aos serviços de drenagem no valor de R$ 1.241,56, obviamente realizados nos logradouros do Distrito de Lagedão.
Do exposto acima, é possível abater do débito do responsável a quantia de R$ 106.044,94, restando ao responsável que comprovasse a boa e regular aplicação, com argumentos e/ou documentos probantes, da quantia de R$ 79.335,18 no objeto contratado junto à Caixa Econômica Federal por força do Contrato de Repasse 0240060-99/2007 - Siafi: 609.898 (peça 1, p. 36-43) .
Dessa forma, mantida a proporção do investimento da União e do Município de Matias Cardoso/MG na relação percentual de 93,08% x 6,92%, o novo débito atribuído ao responsável passa a ser de R$ 73.845,18, assim distribuídos:
	Valor (R$) 
	Data

	21.366,72
	29/7/2011

	52.478,46
	25/11/2011

Análise dos requisitos da boa-fé
Em se tratando de processo em que a parte interessada não se manifestou acerca das irregularidades imputadas, não há elementos para que se possa efetivamente aferir e reconhecer a ocorrência de boa-fé na conduta da responsável, podendo este Tribunal, desde logo, proferir o julgamento de mérito pela irregularidade das contas, conforme os termos dos §§ 2º e 6º do art. 202 do Regimento Interno do TCU (Acórdão 2064/2011-TCU-Primeira Câmara, relator Min. Ubiratan Aguiar; 6.182/2011-TCU-1ª Câmara, relator Min. Weber de Oliveira; 4.072/2010-TCU-1ª Câmara, Relator Min. Valmir Campelo; 1.189/2009-TCU-1ª Câmara, Relator Min. Marcos Bemquerer; 731/2008-TCU-Plenário, Relator Min. Aroldo Cedraz) .
Destarte, o responsável João Cordoval de Barros (XXX.048.176-XX) deve ser considerada revel, nos termos do art. 12, § 3º, da Lei 8.443/1992, as contas julgadas irregulares, condenando-a ao débito apurado e aplicando-lhe a multa prevista no art. 57 da Lei 8.443/1992.
Prescrição da Pretensão Punitiva
Vale ressaltar que a pretensão punitiva do TCU, conforme Acórdão 1441/2016-TCU-Plenário, Relator Min. Benjamin Zymler, que uniformizou a jurisprudência acerca dessa questão, subordina-se ao prazo geral de prescrição indicado no art. 205 do Código Civil, que é de dez anos, contado da data de ocorrência da irregularidade sancionada, nos termos do art. 189 do Código Civil, sendo este prazo interrompido pelo ato que ordenar a citação, a audiência ou a oitiva dos responsáveis.
No caso em exame, não ocorreu a prescrição, uma vez que uma vez que o fato gerador da irregularidade sancionada ocorreu entre 31/3/2011 e 25/11/2011 e o ato de ordenação da citação do Sr. João Cordoval de Barros (XXX.048.176-XX) ocorreu em 4/9/2017 (peça 6) .
CONCLUSÃO
Em face da análise promovida na seção "Exame Técnico", verifica-se que o Sr. João Cordoval de Barros (XXX.048.176-XX) não logrou comprovar a boa e regular aplicação dos recursos geridos. Instado a se manifestar, optou pelo silêncio, configurando a revelia, nos termos do § 3º, do art. 12, da Lei 8.443/1992. Ademais, inexistem nos autos elementos que demonstrem a boa-fé da responsável ou a ocorrência de outras excludentes de culpabilidade.
Verifica-se também que não houve a prescrição da pretensão punitiva, conforme análise já realizada.
Tendo em vista que não constam dos autos elementos que permitam reconhecer a boa-fé da responsável, sugere-se que as suas contas sejam julgadas irregulares, nos termos do art. 202, § 6º, do Regimento Interno do TCU, com a imputação do débito atualizado monetariamente e acrescido de juros de mora, nos termos do art. 202, § 1º do Regimento Interno do TCU, descontado o valor eventualmente recolhido, com a aplicação da multa prevista no art. 57 da Lei 8.443/1992.
PROPOSTA DE ENCAMINHAMENTO
 Diante do exposto, submetem-se os autos à consideração superior, propondo: 
Considerar revel o responsável João Cordoval de Barros (XXX.048.176-XX) , prefeito de Matias Cardoso/MG nos quadriênios 2005-2008 e 2009-2012, para todos os efeitos, dando-se prosseguimento ao processo, com fulcro no art. 12, § 3º, da Lei 8.443/1992; 
Julgar irregulares, nos termos dos arts. 1º, inciso I, 16, inciso III, alíneas b e c, da Lei 8.443/1992, c/c os arts. 19 e 23, inciso III, da mesma Lei, as contas do responsável João Cordoval de Barros (XXX.048.176-XX) , condenando-o ao pagamento da importância a seguir especificada, atualizada monetariamente e acrescida dos juros de mora, calculadas a partir da data discriminada até a data da efetiva quitação do débito, fixando-lhes o prazo de quinze dias, para que comprove, perante o Tribunal, o recolhimento da referida quantia aos cofres do Tesouro Nacional, nos termos do art. 23, inciso III, alínea "a", da citada lei, c/c o art. 214, inciso III, alínea "a", do Regimento Interno do TCU.  
	Débito relacionado ao responsável João Cordoval de Barros (XXX.048.176-XX) :
	Data de ocorrência
	Valor histórico (R$) 
	Identificador da parcela

	29/7/2011
	21.366,72
	D1

	25/11/2011
	52.478,46
	D2

Aplicar ao responsável João Cordoval de Barros (XXX.048.176-XX) , a multa prevista no art. 57 da Lei 8.443/1992 c/c o art. 267 do Regimento Interno do TCU, fixando-lhe o prazo de quinze dias, a contar da notificação, para que comprove, perante o Tribunal (art. 214, III, alínea "a", do Regimento Interno do TCU) , o recolhimento da dívida aos cofres do Tesouro Nacional, atualizada monetariamente desde a data do acórdão que vier a ser proferido por este Tribunal até a data do efetivo recolhimento, se paga após o vencimento, na forma da legislação em vigor;
Autorizar, desde logo, a cobrança judicial das dívidas, caso não atendidas as notificações, na forma do disposto no art. 28, inciso II, da Lei 8.443/1992;
Autorizar também, desde logo, se requerido, com fundamento no art. 26, da Lei 8.443, de 1992, c/c o art. 217, §§ 1º e 2º do Regimento Interno do TCU, o parcelamento da (s) dívida (s) em até 36 parcelas, incidindo, sobre cada parcela, corrigida monetariamente, os correspondentes acréscimos legais, fixando-lhe o prazo de quinze dias, a contar do recebimento da notificação, para comprovar, perante o Tribunal, o recolhimento da primeira parcela, e de trinta dias, a contar da parcela anterior, para comprovar os recolhimentos das demais parcelas, devendo incidir, sobre cada valor mensal, atualizado monetariamente, os juros de mora devidos, no caso do débito, na forma prevista na legislação em vigor, alertando os responsáveis de que a falta de comprovação do recolhimento de qualquer parcela importará o vencimento antecipado do saldo devedor, nos termos do § 2º do art. 217 do Regimento Interno deste Tribunal; 
Enviar cópia do Acórdão a ser prolatado à Procuradoria da República no Estado do Piaui/PI, nos termos do § 3º do art. 16 da Lei 8.443/1992, c/c o § 7º do art. 209 do Regimento Interno do TCU, para adoção das medidas cabíveis; e
Enviar cópia do Acórdão que vier a ser proferido à Caixa Econômica Federal e ao responsável, para ciência;
Informar à Procuradoria da República no Estado de Minas Gerais/MG, à Caixa Econômica Federal e ao responsável que a presente deliberação, acompanhada do Relatório e do Voto que a fundamenta, está disponível para a consulta no endereço www.tcu.gov.br/acordaos, além de esclarecer que, caso requerido, o TCU poderá fornecer sem custos as correspondentes cópias, de forma impressa; e
Informar à Procuradoria da República no Estado de Minas Gerais/MG que nos termos do parágrafo único do art. 62 da Resolução TCU 259/2014 os procuradores e membros do Ministério Público credenciados nesta Corte podem acessar os presentes autos de forma eletrônica e automática, ressalvados apenas os casos de eventuais peças classificadas como sigilosas, as quais requerem solicitação formal.
2.	O Ministério Público de Contas manifestou-se de acordo com a proposta de encaminhamento elaborada pela Secex/TCE:
	Trata-se de tomada de contas especial instaurada pela Caixa Econômica Federal (Caixa) em desfavor de João Cordoval de Barros, ex-prefeito de Matias Cardoso/MG (gestões 2005/2008 e 2009/2012) , em razão da não consecução dos objetivos pactuados no Contrato de Repasse 0240060-99/2007 (Siconv 609898) , celebrado em 31/12/2007 entre a União, por intermédio do Ministério do Turismo (MTur) , representado pela Caixa, e o referido município, com vistas à execução de pavimentação asfáltica em vias municipais (peça 1, pp. 36/43) , conforme plano de trabalho aprovado (peça 1, pp. 22/9) .
	Para a execução do objeto pactuado, foi previsto inicialmente o valor total de R$ 502.125,00, sendo R$ 487.500,00 a cargo da União e R$ 14.625,00 a cargo do município (peça 1, p. 38) . Posteriormente, por força de termo aditivo celebrado em 23/3/2011, a contrapartida municipal foi aumentada para R$ 36.240,33 (peça 1, p. 44) , de modo que o valor total do contrato de repasse passou para R$ 523.740,33.
	A vigência do contrato de repasse, após prorrogações de ofício e termos aditivos, foi de 31/12/2007 a 30/3/2015 (peça 1, pp. 4 e 45/54) .
	Houve quatro fiscalizações in loco promovidas pela Caixa (peça 1, pp. 55/68) , conforme detalhado no quadro abaixo:
	Data da Vistoria
	Valor Executado (R$) 
	Valor Executado Acumulado (R$) 
	Percentual de Execução Acumulado

	26/7/2010
	8.413,76
	8.413,76
	1,61%

	4/3/2011
	40.015,70
	48.429,46
	9,25%

	15/7/2011
	80.576,76
	129.006,22
	24,63%

	20/9/2011
	56.373,90
	185.380,12
	35,40%

	Em decorrência das vistorias realizadas, foram desbloqueados os seguintes valores da conta específica do contrato de repasse (peça 1, p. 64) :
	Data do Desbloqueio
	Recurso Federal Desbloqueado (R$) 
	Contrapartida Desbloqueada (R$) 
	Valor Total Desbloqueado (R$) 

	23/3/2011
	45.039,40
	3.390,06
	48.429,46

	26/7/2011
	75.052,49
	5.524,27
	80.576,76

	25/11/2011
	52.478,46
	3.895,44
	56.373,90

	TOTAL
	172.570,35
	12.809,77
	185.380,12

	De acordo com a Caixa, o município apresentou, nas datas de 31/3/2011, 29/7/2011 e 25/11/2011, as prestações de contas parciais relativas aos três desbloqueios de recursos, as quais foram aprovadas (peça 1, p. 4) .
	Não obstante, considerando que a obra havia sido paralisada na gestão de João Cordoval de Barros e que o prefeito sucessor afirmou não ter recursos para reprogramar o contrato, a Caixa, após notificar o ex-prefeito em 3/4/2014 (peça 1, pp. 12/3) , que permaneceu inerte, decidiu instaurar a presente tomada de contas especial, sob o argumento de que a execução parcial do objeto não possibilitou o cumprimento dos objetivos pactuados e não gerou o benefício social esperado (peça 1, pp. 4/5) .
	O Relatório do Tomador de Contas Especial consignou a responsabilidade de João Cordoval de Barros pelo débito decorrente do não cumprimento do objeto pactuado, no valor histórico de R$ 172.570,35 (peça 1, pp. 94/7) .
	No âmbito desta Corte, a Secex/TO, após tentativas frustradas de citar João Cordoval de Barros por correspondência (peças 8, 9, 12 e 13) , promoveu sua citação por edital, pelo débito original de R$ 172.570,35, decorrente (peça 15) :
" (...) da não comprovação da boa e regular aplicação de recursos públicos repassados ao Município de Matias Cardoso/MG, por força do Contrato de Repasse 0240060/99/2007 (Siafi: 609.898) , celebrado entre o Ministério do Turismo e Município de Matias Cardoso/MG, com interveniência da Caixa Econômica Federal - CEF, tendo por objeto 'a transferência de recursos financeiros da União para a execução de pavimentação asfáltica em vias municipais', naquele município, devido a impugnação das despesas pela área de engenharia da CEF, em razão da execução parcial do objeto do convênio, bem como das irregularidades apontadas abaixo, infringindo a IN/STNMF nº 01, de 15/1/1997 e o Contrato de Repasse 240060-99/2007: 
I - 1.1 A execução do objeto iniciou em 02/07/2010, tendo sido executados 35,40% do total previsto para o contrato, correspondendo a R$ 185.380,12. Com a execução desse percentual, o objeto não pode cumprir com os objetivos previstos no plano de trabalho, não gerando, portanto, o benefício social esperado. 
II - 9. Na opinião deste Tomador de Contas Especial, os fatos apurados no processo indicam a ocorrência de prejuízo ao Erário oriundo da não conclusão do objeto pactuado, que não apresenta funcionalidade, o que motivou a instauração do processo de Tomada de Contas Especial, conforme previsto na alínea 'a' do Inciso II do artigo 38 da IN/STN nº 01/1997."
	Não houve a apresentação de alegações de defesa.
	Posteriormente, a unidade técnica responsável pelo processo foi alterada para a Secex/TCE, que buscou citar o responsável em outros dois endereços obtidos em sistemas corporativos do TCU e na Internet (peças 17, 18 e 19) . Porém, as correspondências foram devolvidas pelos Correios com as informações "desconhecido" e "ausente 3 vezes" (peças 20 e 21) .
	Em seguida, a Secex/TCE analisou o mérito do processo e, em pronunciamentos uniformes, propôs que o responsável fosse considerado revel e que tivesse suas contas julgadas irregulares, com condenação em débito e multa (peças 23 a 25) .
	O MP de Contas, no parecer à peça 25, divergiu dessa proposta, por considerar que não estava demonstrada nos autos a inutilidade dos serviços executados e atestados pela Caixa, tendo em vista que os serviços de pavimentação são divisíveis, de modo que a falta de pavimentação em alguns trechos viários não representaria obstáculo à utilização dos trechos já pavimentados. Nesse sentido, apontou que a Caixa considerou que a qualidade de execução da obra era "satisfatória" (peça 1, p. 67) e que os relatórios fotográficos anexos aos quatro relatórios de fiscalização mostram algumas das ruas que teriam sido beneficiadas com os serviços de pavimentação (peça 1, pp. 57, 60/1, 64/5 e 68) .
	Assim, o MP de Contas propôs que, preliminarmente ao julgamento de mérito do processo, fosse promovida diligência junto à Caixa Econômica Federal, para que informasse a esta Corte se a parcela executada do objeto do Contrato de Repasse 0240060-99/2007 apresenta funcionalidade e/ou pode ser usufruída pela população municipal, bem como que fosse promovida diligência à Prefeitura Municipal de Matias Cardoso/MG, pra que informasse se a pavimentação de trechos de ruas nas comunidades de Lagedão (Avenida Ary Garcia, Rua do Campo, Rua do Gama e Rua Horizonte do Gama) , Lagedinho (Avenida Pedro José de Sá) e Gado Bravo (Avenida Cecília de Abreu) , realizada com recursos do Contrato de Repasse 0240060-99/2007, trouxe benefícios para a população municipal. Também propôs que, após as respostas às diligências, fosse efetuada a notificação do responsável para que se pronunciasse sobre os novos elementos trazidos aos autos (peça 25) .
	Vossa Excelência acolheu a proposta preliminar do MP de Contas (peça 26) .
	A Caixa foi diligenciada e, em resposta, enviou os documentos à peça 31. A Prefeitura Municipal de Matias Cardoso também foi diligenciada e, em resposta, enviou os documentos à peça 38. Em seguida o ex-prefeito João Cordoval de Barros foi notificado (peça 49) , mas permaneceu silente.
	A Secex/TCE examinou os autos e formulou a seguinte proposta de encaminhamento (peças 52 a 54) :
Considerar revel o responsável João Cordoval de Barros (XXX.048.176-XX) , prefeito de Matias Cardoso/MG nos quadriênios 2005-2008 e 2009-2012, para todos os efeitos, dando-se prosseguimento ao processo, com fulcro no art. 12, § 3º, da Lei 8.443/1992; 
Julgar irregulares, nos termos dos arts. 1º, inciso I, 16, inciso III, alíneas b e c, da Lei 8.443/1992, c/c os arts. 19 e 23, inciso III, da mesma Lei, as contas do responsável João Cordoval de Barros (XXX.048.176-XX) , condenando-o ao pagamento da importância a seguir especificada, atualizada monetariamente e acrescida dos juros de mora, calculadas a partir da data discriminada até a data da efetiva quitação do débito, fixando-lhes o prazo de quinze dias, para que comprove, perante o Tribunal, o recolhimento da referida quantia aos cofres do Tesouro Nacional, nos termos do art. 23, inciso III, alínea "a", da citada lei, c/c o art. 214, inciso III, alínea "a", do Regimento Interno do TCU.  
	Débito relacionado ao responsável João Cordoval de Barros (XXX.048.176-XX) :
	Data de ocorrência
	Valor histórico (R$) 
	Identificador da parcela

	29/7/2011
	21.366,72
	D1

	25/11/2011
	52.478,46
	D2

Aplicar ao responsável João Cordoval de Barros (XXX.048.176-XX) , a multa prevista no art. 57 da Lei 8.443/1992 c/c o art. 267 do Regimento Interno do TCU, fixando-lhe o prazo de quinze dias, a contar da notificação, para que comprove, perante o Tribunal (art. 214, III, alínea "a", do Regimento Interno do TCU) , o recolhimento da dívida aos cofres do Tesouro Nacional, atualizada monetariamente desde a data do acórdão que vier a ser proferido por este Tribunal até a data do efetivo recolhimento, se paga após o vencimento, na forma da legislação em vigor;
Autorizar, desde logo, a cobrança judicial das dívidas, caso não atendidas as notificações, na forma do disposto no art. 28, inciso II, da Lei 8.443/1992;
Autorizar também, desde logo, se requerido, com fundamento no art. 26, da Lei 8.443, de 1992, c/c o art. 217, §§ 1º e 2º do Regimento Interno do TCU, o parcelamento da (s) dívida (s) em até 36 parcelas, incidindo, sobre cada parcela, corrigida monetariamente, os correspondentes acréscimos legais, fixando-lhe o prazo de quinze dias, a contar do recebimento da notificação, para comprovar, perante o Tribunal, o recolhimento da primeira parcela, e de trinta dias, a contar da parcela anterior, para comprovar os recolhimentos das demais parcelas, devendo incidir, sobre cada valor mensal, atualizado monetariamente, os juros de mora devidos, no caso do débito, na forma prevista na legislação em vigor, alertando os responsáveis de que a falta de comprovação do recolhimento de qualquer parcela importará o vencimento antecipado do saldo devedor, nos termos do § 2º do art. 217 do Regimento Interno deste Tribunal; 
Enviar cópia do Acórdão a ser prolatado à Procuradoria da República no Estado do Piaui/PI, nos termos do § 3º do art. 16 da Lei 8.443/1992, c/c o § 7º do art. 209 do Regimento Interno do TCU, para adoção das medidas cabíveis; e
Enviar cópia do Acórdão que vier a ser proferido à Caixa Econômica Federal e ao responsável, para ciência;
Informar à Procuradoria da República no Estado de Minas Gerais/MG, à Caixa Econômica Federal e ao responsável que a presente deliberação, acompanhada do Relatório e do Voto que a fundamenta, está disponível para a consulta no endereço www.tcu.gov.br/acordaos, além de esclarecer que, caso requerido, o TCU poderá fornecer sem custos as correspondentes cópias, de forma impressa; e
Informar à Procuradoria da República no Estado de Minas Gerais/MG que nos termos do parágrafo único do art. 62 da Resolução TCU 259/2014 os procuradores e membros do Ministério Público credenciados nesta Corte podem acessar os presentes autos de forma eletrônica e automática, ressalvados apenas os casos de eventuais peças classificadas como sigilosas, as quais requerem solicitação formal.
II
	O Ministério Público de Contas manifesta-se de acordo com a proposta de encaminhamento formulada pela unidade técnica, pelos motivos que passa a expor.
	Inicialmente, nota-se que as respostas às diligências foram superficiais e genéricas, não contribuindo para esclarecer se a parcela executada das obras, notadamente os trechos que receberam pavimentação asfáltica, pôde ser usufruída pela população municipal.
	Com efeito, a Caixa limitou-se a afirmar que as obras executadas não conferem funcionalidade ao empreendimento e não produzem os benefícios sociais almejados, fundamentando-se unicamente no Parecer GIGOV/MO 45/14, que já se encontrava nos autos (peça 31 e peça 1, pp. 4/5) . 
	O então prefeito municipal (Edmarcio Moura Leal) , por sua vez, afirmou que as obras não foram devidamente concluídas e que, após assumir a prefeitura municipal (em 2013) , ao não encontrar funcionalidade da obra, informou à Caixa que as obras haviam sido abandonadas pela empresa executora e solicitou a instauração de TCE, além de ajuizar ação civil pública por improbidade administrativa contra o ex-gestor. Nota-se, porém, que a ação civil pública se fundamenta na ausência de prestação de contas dos recursos federais, e não na ausência de funcionalidade da parcela executada das obras (peça 38, pp. 13/7) .
	Apesar dessas declarações de ausência de funcionalidade da obra, que não estão acompanhadas do devido respaldo probatório, nem a Caixa nem a prefeitura municipal trouxeram informações mais precisas sobre os trechos que receberam pavimentação asfáltica e sobre o respectivo usufruto pela população municipal.
	Não obstante, o auditor da Secex/TCE reanalisou os Relatórios de Acompanhamento de Engenharia (RAE) elaborados pela Caixa, bem como os respectivos relatórios fotográficos, e concluiu que o dano ao erário federal deveria ser reduzido de R$ 172.570,35, para R$ 73.845,18, conforme seguinte trecho da instrução de mérito (peça 52, grifou-se) :
55. Ante todo o exposto, em razão de fatos ocorridos há mais de 10 anos, da ausência de documentos mais consistentes [projetos básicos, planilhas orçamentárias, medições e até mesmo diário de obras da empresa contratada], considerando a busca da decisão mais justa, no sentido de evitar o prejuízo ao erário de um lado, mas também o enriquecimento indevido da União, além de levar em conta, ainda, o desinteresse demonstrado pelo responsável em contribuir para o deslinde desta TCE, opinamos no sentido de que a quantia de R$ 106.044,94 possa ser abatida do débito do ex-prefeito, pelas seguintes razões:
a) R$ 8.413,76 utilizados em serviços especificamente de reparos de asfalto na Rua Cecília de Abreu no Distrito de Gado Bravo, considerado como aplicados no objeto conveniado pelo engenheiro da Caixa, de acordo com o Relatório de Acompanhamento de Engenharia - RAE, datado de 20/7/2010 (peça 1, p. 66-68) ;
b) R$ 40.015,72 aplicados em serviços de terraplenagem na Av. Ary Garcia, Rua do Campo, Rua do Gama, no Distrito de Lagedão, bem como na Rua Pedro José de Sá no Distrito de Lagedinho de acordo com o Relatório de Acompanhamento de Engenharia - RAE, datado de 4/3/2011 (peça 1, p. 58-59) . Neste caso, consideramos a parcela em função de que houve danos, obviamente com perda de serviços, provocados por fatores alheios à vontade humana. Ademais, parte dessa quantia foi aplicada na terraplenagem dos logradouros do Distrito de Lagedão, visto que, conforme veremos adiante, obviamente deve ter sido aproveitada/refeita/recalculada na colocação do pavimento asfáltico, garantindo a funcionalidade desses logradouros; não temos números exatos, mas podemos considerar as perdas e refazimento de serviços que oneraram o orçamento ajustado ao município;
c) R$ 56.373,90 aplicados em serviços de colocação de pavimento asfáltico, ou seja, a camada de asfalto protetora dos serviços antecedentes (terraplenagem, base, sub-base, etc.) conferindo, de acordo com a jurisprudência desta Corte, funcionalidade da parcela aplicada. Além disso, deve-se reconhecer a regularidade das despesas concernentes aos serviços de drenagem no valor de R$ 1.241,56, obviamente realizados nos logradouros do Distrito de Lagedão.
56. Do exposto acima, é possível abater do débito do responsável a quantia de R$ 106.044,94, restando ao responsável que comprovasse a boa e regular aplicação, com argumentos e/ou documentos probantes, da quantia de R$ 79.335,18 no objeto contratado junto à Caixa Econômica Federal por força do Contrato de Repasse 0240060-99/2007 - Siafi: 609.898 (peça 1, p. 36-43) .
57. Dessa forma, mantida a proporção do investimento da União e do Município de Matias Cardoso/MG na relação percentual de 93,08% x 6,92%, o novo débito atribuído ao responsável passa a ser de R$ 73.845,18, assim distribuídos:
	VALOR (R$) 
	DATA

	21.366,72
	29/7/2011

	52.478,46
	25/11/2011

	Por considerar que o cálculo do débito efetuado pelo auditor da Secex/TCE, feito por estimativa, não supera o real valor devido pelo responsável, na medida em que exclui do débito alguns valores referentes a serviços de terraplenagem realizados em trechos que não receberam pavimentação asfáltica (a exemplo da Avenida Pedro José de Sá, na localidade de Lagedinho) , o MP de Contas concorda com a proposta de condenação pelo valor de R$ 73.845,18.
	No caso em apreço, não foi possível realizar o cálculo do débito com exatidão, pois os Relatórios de Acompanhamento de Engenharia são bastante genéricos, não discriminando os quantitativos e os preços unitários dos serviços de terraplanagem e pavimentação asfáltica, englobados no item "pavimentação". Tampouco constam dos autos a planilha orçamentária da prefeitura municipal, que fundamentou os cálculos realizados pela Caixa (peça 1, p. 56) , ou a planilha orçamentária anexada ao plano de trabalho (peça 1, p. 18) .
	Assim, não restou alternativa, a não ser efetuar o cálculo do débito por estimativa, utilizando-se critérios mais favoráveis ao responsável, de modo a não superar o valor real devido, nos termos do art. 210, § 1º, inciso II, do Regimento Interno do TCU.
	Nesse sentido, concorda-se com a proposta de se julgarem irregulares as contas de João Cordoval de Barros, com fundamento no art. 16, inciso III, alíneas "b" e "c", da Lei 8.443/1992, condenando-o ao débito de R$ 73.845,18, e aplicando-lhe a multa do art. 57 da Lei 8.443/1992.
III
	Ante o exposto, o MP de Contas manifesta-se de acordo com a proposta de encaminhamento elaborada pela Secex/TCE (peça 52, pp. 12/3) , retificando, apenas, a alínea "f" de tal proposta, para que o envio de cópia do acórdão seja feito à Procuradoria da República no Estado de Minas Gerais, e não à Procuradoria da República no Estado do Piauí.
É o relatório.

não há

Procurador Júlio Marcelo de Oliveira.

TOMADA DE CONTAS ESPECIAL. CONTRATO DE REPASSE. NÃO CONSECUÇÃO DOS OBJETIVOS PACTUADOS. IRREGULARIDADE DAS CONTAS, CONDENAÇÃO EM DÉBITO E APLICAÇÃO DE MULTA.

TOMADA DE CONTAS ESPECIAL (TCE)

Secretaria de Controle Externo de Tomada de Contas Especial (SecexTCE).

A Caixa Econômica Federal instaurou a presente tomada de contas especial em desfavor de João Cordoval de Barros, ex-prefeito de Matias Cardoso/MG (gestões 2005/2008 e 2009/2012) , em razão da não consecução dos objetivos pactuados no Contrato de Repasse 0240060-99/2007 (Siconv 609898) , celebrado em 31/12/2007 com o Ministério do Turismo (MTur) , com vistas à execução de pavimentação asfáltica em vias municipais (peça 1, p. 36) .
2. O referido contrato de repasse previu o valor de R$ 487.500,00 à conta do concedente e R$ 14.625,00 referentes à contrapartida do convenente (peça 1, p.38) , com vigência de 31/12/2007 a 30/3/2015, após prorrogações. Posteriormente, essa contrapartida foi aditivada para R$ 36.240,33 (peça 1, p 44) . O montante efetivo disponibilizado pela União totalizou R$ 185.380,12 (peça 1, p. 4) .
3. Durante a vigência do contrato, a Caixa realizou quatro fiscalizações in loco (peça 1, p. 5568) , com consequentes desbloqueios das parcelas financeiras à conta específica.
4. Conforme o Parecer PA-GIGOV/MO 45/14 (peça 1, p. 4) , de 25/11/2014, a execução do objeto teve início em 2/7/2010, tendo sido executados 35,40% do total previsto para o contrato, correspondendo a R$ 185.380,12. Entretanto, com esse percentual, o objeto não cumpriu os objetivos previstos no plano de trabalho, portanto, sem alcance do benefício social esperado.
5. O tomador de contas (Relatório TCE 140/2016 - peça 1, p. 94) , de 19/5/2016, concluiu pelo dano ao erário no valor integral repassado, em virtude da não conclusão do objeto pactuado, sem funcionalidade, imputando a responsabilidade ao Sr. João Cordoval de Barros, prefeito de Matias Cardoso/MG no período de 1/1/2004 a 31/12/2012, por ser o gestor signatário do contrato e ter utilizado os recursos liberados, mas com execução parcial da obra mesmo com tempo hábil e recursos para finalizar o empreendimento ainda em seu mandato.
6. Durante a fase interna, apesar da regular notificação do responsável para saneamento dos autos, apresentação de defesa ou recolhimento do débito, não houve o comparecimento com documentos ou justificativas, nem o recolhimento aos cofres públicos da importância impugnada.
7. Em concordância com o relatório do tomador de contas, a Controladoria-Geral da União emitiu o Relatório de Auditoria 289/2017 (peça 1, p. 107) . No mesmo sentido, o certificado de auditoria e o parecer do dirigente do órgão de controle interno concluíram pela irregularidade das presentes contas (peça 1, p. 110 e 111) , com ciência do Ministro de Estado da pasta acerca das conclusões para encaminhamento do processo ao TCU (peça 1, p. 114) .
8. Neste Tribunal, procedeu-se à citação do responsável por diversas vezes. Após a expedição de dois ofícios, com tentativas frustradas para entrega da correspondência (peças 8, 9, 12 e 13) , promoveu-se, por edital, a citação do Sr. João Cordoval de Barros (peça 15) . Posteriormente, ainda houve tentativa de nova citação em outros dois endereços por meio de ofícios expedidos pela SecexTCE (peças 17-19) . Contudo, novamente, não se obteve êxito na entrega das correspondências (peças 20 e 21) . 
9. Nesse contexto, a SecexTCE propôs o julgamento pela irregularidade das contas do responsável, com condenação em débito e multa (peças 23 a 25) . 
10. O Ministério Público de Contas divergiu dessa proposta (peça 25) , por entender que havia, nos autos, indícios de que a parcela executada da obra estaria gerando benefícios para a coletividade, na medida em que houve o atesto de serviços de pavimentação em ao menos alguns trechos viários.
11. Assim, aquiesci à manifestação do Parquet especializado para realização de diligência junto à Caixa Econômica Federal e à Prefeitura Municipal de Matias Cardoso/MG para que informassem se a pavimentação de trechos de ruas apresentava funcionalidade e/ou poderia ser usufruída pela população municipal.
12. Em resposta à diligência, as informações apresentadas pela Caixa (peça 31) e pela Prefeitura Municipal de Matias Cardoso (peça 38) não sanearam a dúvida pendente sobre a funcionalidade da parcela da obra executada. 
13. Dessa forma, a unidade técnica reexaminou detalhadamente os Relatórios de Acompanhamento de Engenharia (RAE) elaborados pela Caixa, bem como os respectivos relatórios fotográficos, e concluiu pela redução do débito de R$ 172.570,35 para R$ 73.845,18, conforme transcrevo trecho da instrução de mérito (peça 52) :
55. Ante todo o exposto, em razão de fatos ocorridos há mais de 10 anos, da ausência de documentos mais consistentes [projetos básicos, planilhas orçamentárias, medições e até mesmo diário de obras da empresa contratada], considerando a busca da decisão mais justa, no sentido de evitar o prejuízo ao erário de um lado, mas também o enriquecimento indevido da União, além de levar em conta, ainda, o desinteresse demonstrado pelo responsável em contribuir para o deslinde desta TCE, opinamos no sentido de que a quantia de R$ 106.044,94 possa ser abatida do débito do ex-prefeito, pelas seguintes razões: 
a) R$ 8.413,76 utilizados em serviços especificamente de reparos de asfalto na Rua Cecília de Abreu no Distrito de Gado Bravo, considerado como aplicados no objeto conveniado pelo engenheiro da Caixa, de acordo com o Relatório de Acompanhamento de Engenharia - RAE, datado de 20/7/2010 (peça 1, p. 66-68) ; 
b) R$ 40.015,72 aplicados em serviços de terraplenagem na Av. Ary Garcia, Rua do Campo, Rua do Gama, no Distrito de Lagedão, bem como na Rua Pedro José de Sá no Distrito de Lagedinho de acordo com o Relatório de Acompanhamento de Engenharia - RAE, datado de 4/3/2011 (peça 1, p. 58-59) . Neste caso, consideramos a parcela em função de que houve danos, obviamente com perda de serviços, provocados por fatores alheios à vontade humana. Ademais, parte dessa quantia foi aplicada na terraplenagem dos logradouros do Distrito de Lagedão, visto que, conforme veremos adiante, obviamente deve ter sido aproveitada/refeita/recalculada na colocação do pavimento asfáltico, garantindo a funcionalidade desses logradouros; não temos números exatos, mas podemos considerar as perdas e refazimento de serviços que oneraram o orçamento ajustado ao município; 
c) R$ 56.373,90 aplicados em serviços de colocação de pavimento asfáltico, ou seja, a camada de asfalto protetora dos serviços antecedentes (terraplenagem, base, sub-base, etc.) conferindo, de acordo com a jurisprudência desta Corte, funcionalidade da parcela aplicada. Além disso, deve-se reconhecer a regularidade das despesas concernentes aos serviços de drenagem no valor de R$ 1.241,56, obviamente realizados nos logradouros do Distrito de Lagedão. 
56. Do exposto acima, é possível abater do débito do responsável a quantia de R$ 106.044,94, restando ao responsável que comprovasse a boa e regular aplicação, com argumentos e/ou documentos probantes, da quantia de R$ 79.335,18 no objeto contratado junto à Caixa Econômica Federal por força do Contrato de Repasse 0240060-99/2007 - Siafi: 609.898 (peça 1, p. 36-43) . 
57. Dessa forma, mantida a proporção do investimento da União e do Município de Matias Cardoso/MG na relação percentual de 93,08% x 6,92%, o novo débito atribuído ao responsável passa a ser de R$ 73.845,18, assim distribuídos:
	Valor (R$) 
	Data

	21.366,72
	29/7/2011

	52.478,46
	25/11/2011

14. Em novo pronunciamento, o Ministério Público de Contas concordou com a proposta de encaminhamento elaborada pela SecexTCE (peça 55) .
15. Feito esse resumo, passo a decidir. 
II
16. Manifesto minha concordância com os pareceres precedentes, razão pela qual acolho em minhas razões de decidir os argumentos neles expendidos.
17. Verifico, neste processo, que as unidades técnicas e o Parquet de Contas atuaram com o máximo de zelo na realização das comunicações para citação e na quantificação do débito.
18. Inicialmente, aplico ao Sr. João Cordoval de Barros os efeitos da revelia previstos no art. 12, § 3º, da Lei 8.443/1992, dando-se normal prosseguimento ao processo. 
19. O Sr. João Cordoval de Barros deixou de concluir os objetivos pactuados no Contrato de Repasse 0240060-99/2007 com o Ministério do Turismo (MTur) , com vistas à execução de pavimentação asfáltica em vias municipais. Diante da falta de clareza quanto à funcionalidade da parcela executada da obra, a unidade técnica se debruçou sobre os relatórios de acompanhamento e fotográficos, de modo a quantificar a parcela da obra que atendeu ao objetivo proposto como: serviços de reparos de asfalto na Rua Cecília de Abreu no Distrito de Gado Bravo; serviços de terraplenagem na Av. Ary Garcia, Rua do Campo, Rua do Gama, no Distrito de Lagedão, bem como na Rua Pedro José de Sá no Distrito de Lagedinho; e serviços de colocação de pavimento asfáltico e de drenagem nos logradouros do Distrito de Lagedão.
20. Consoante destacado pelo MPTCU, no presente caso, não foi possível realizar o cálculo do débito com exatidão, pois os Relatórios de Acompanhamento de Engenharia são genéricos, sem discriminação dos quantitativos e dos preços unitários dos serviços de terraplanagem e pavimentação asfáltica, englobados no item "pavimentação". Tampouco constam dos autos a planilha orçamentária da prefeitura que fundamentou os cálculos realizados pela Caixa (peça 1, p. 56) , ou a planilha orçamentária anexada ao plano de trabalho (peça 1, p. 18) . Assim, a unidade técnica efetuou o cálculo do débito por estimativa, utilizando os critérios mais favoráveis ao responsável, nos termos do art. 210, § 1º, inciso II, do Regimento Interno do TCU, de modo a garantir que não exceda o valor real devido.
21. Logo, as contas do Sr. João Cordoval de Barros devem ser julgadas irregulares, com imputação do débito e aplicação multa prevista no art. 57 da Lei 8.443/1992, pela não comprovação da boa e regular aplicação de recursos públicos repassados ao Município de Matias Cardoso/MG, por força do Contrato de Repasse 0240060-99/2007, devido à impugnação das despesas pela área de engenharia da Caixa, em razão da execução parcial do objeto do convênio.
22. Teço breves considerações acerca da prescrição.
23. O TCU, baseado na interpretação do art. 37, § 5º, da Constituição Federal de 1988, tem adotado o entendimento, consolidado na súmula 282, de que "as ações de ressarcimento movidas pelo Estado contra os agentes causadores de danos ao erário são imprescritíveis". Apesar de o julgamento, pelo Supremo Tribunal Federal, no Recurso Extraordinário 636.886 (Tema 899) , ter fixado, com repercussão geral, a prescritibilidade da pretensão de ressarcimento ao erário fundada em decisão de Tribunal de Contas, houve recentemente a apreciação de embargos de declaração opostos pela Advocacia-Geral da União (AGU) em face da referida deliberação no sentido de sua rejeição, tendo sido enfatizado que o RE 636.886 não tratou da fase interna do processo no âmbito do TCU. Assim, continuo a seguir a jurisprudência unânime nesta Corte de Contas, sedimentada na aludida súmula, segundo a qual é imprescritível a pretensão de ressarcimento por parte da União.
24. Da mesma forma, a se levar em consideração os termos do Acórdão 1441/2016-TCU-Plenário, a prescrição da pretensão punitiva não ocorreu, tendo em vista que não transcorreram mais de dez anos entre o fato gerador da irregularidade sancionada, que se deu entre 31/3/2011 e 25/11/2011, e o pronunciamento pela citação dos responsáveis, de 4/9/2017 (peça 6) .
25. De outra banda, observo que mesmo no cenário em que se considere a aplicação da Lei 9.873/1999, também não há que se cogitar a prescrição quinquenal no presente caso concreto. A prescrição é interrompida pela "pela notificação ou citação do indiciado ou acusado, inclusive por meio de edital", nos termos do art. 2º, I, da Lei 9.873/1999. Na fase interna, houve notificações em 22/10/2013 (AR à peça 1, p. 7) ; e em 3/4/2014 (AR à peça 1, p. 13) .
26. Nos termos do art. 2º, inciso II, também se interrompe a prescrição da ação punitiva por qualquer ato inequívoco que importe a apuração do fato, de que são exemplos, no presente caso, a solicitação para instauração da TCE, acompanhada de parecer consubstanciado, ambos datados de 25/11/2014 (peça 1, p. 3-5) , e o relatório do tomador de contas, datado de 16/5/2016 (peça 1, p. 94-97) .
27. Já no âmbito desta Corte de Contas, observa-se da movimentação processual que não houve paralisação dos autos por mais de três anos, com pendência de julgamento ou despacho, o que poderia ensejar o seu arquivamento com base no art. 1º, §1º, da Lei 9.873/1999.
28. Dessa forma, resta demonstrado que, mesmo considerando-se as balizas definidas na Lei 9.873/1999, não houve prescrição no caso sob exame.
	Ante o exposto, voto para que o Tribunal de Contas da União aprove a proposta acórdão que submeto a este Colegiado.
TCU, Sala das Sessões, em tagDataSessao.
Ministro VITAL DO RÊGO 
Relator